【裁判字號】    92,台上,564
【裁判日期】    920327
【裁判案由】    分割共有物
【裁判全文】
最高法院民事判決                                九十二年度台上字第五六四號
    上  訴  人  戊○○
    訴訟代理人  官朝永律師
    被 上訴 人  賴啟鏞即顯濟宮管理人
                甲○○
    右  一  人
    法定代理人  黃  李
    被 上訴 人  乙○○
                丙○○
                丁○○
                己○○
                辛○○
                壬○○
                庚○○
右當事人間請求分割共有物事件，上訴人對於中華民國九十年七月三日台灣高等法院
台南分院第二審判決（八十九年度上字第六一號），提起上訴，本院判決如左：
    主  文
原判決廢棄，發回台灣高等法院台南分院。
    理  由
本件上訴人主張：坐落台南縣後壁鄉○○段第一０七地號建地面積一九八七點三平方
公尺係兩造共有，應有部分伊為四八０分之二九，被上訴人顯濟宮為四八０分之一七
六，被上訴人甲○○、乙○○、丙○○各為二四分之一，被上訴人丁○○為四八０分
之二八，被上訴人己○○為四八０分之七，被上訴人辛○○、壬○○、庚○○各為八
分之一。系爭土地依其使用目的，並無不能分割之情形，兩造亦未訂有不分割之契約
，惟無法協議分割等情，求為裁判分割之判決。
被上訴人賴啟鏞即顯濟宮管理人則以：系爭土地為台南縣後壁鄉嘉田村及嘉民村村民
公有之土地，一向供公共使用，上訴人惡意取得系爭土地應有部分，非真正之土地所
有人，不得請求分割系爭土地；被上訴人丁○○亦以：不願維持共有關係，請求公平
之分割各等語，資為抗辯。
原審以：提起分割共有物之訴，參與分割之當事人，以共有人為限，請求分割之共有
物如為不動產，共有人之應有部分各為若干，以土地登記簿之記載為準。系爭土地為
兩造共有，其應有部分如上訴人所主張，有土地登記簿在卷可稽。兩造既無不分割之
約定，又不能以協議方式分割，上訴人以系爭土地共有人之資格訴請裁判分割，自無
不合。次查系爭土地原為台南縣後壁鄉嘉田村及嘉民村村民所共有，信託登記予兩造
之前手，並做為兩村公共設施用地，其中如原判決附圖Ｉ部分所示土地，現為村民集
會場所中山堂之基地，該堂內有村辦公室、托兒所、幼稚園等供公共使用之設施，該
Ｉ部分土地自有因物之使用目的不能分割情形。其餘如原判決附圖Ａ、Ｂ、Ｃ、Ｄ、
Ｅ、Ｆ、Ｇ、Ｈ部分所示土地，為攤販或店鋪，無不能分割情形，自應予以分割。又
系爭土地東西狹長，惟賴西側村道通行，自應留設巷道，如原判決附圖Ｊ部分所示。
而上開巷道寬度為六公尺，面臨巷道之土地與面臨村道之土地，其價值應屬相當，分
得各該土地之共有人，無互以金錢補償之必要。審酌上情，將系爭土地如原判決附圖
Ａ、Ｂ、Ｃ、Ｄ、Ｅ、Ｆ、Ｇ、Ｈ部分所示，分歸兩造單獨取得或維持共有關係，詳
如原判決附圖所示，Ｉ、Ｊ部分則由兩造保持共有。爰將第一審判決廢棄改判。
查民法第八百二十三條第一項所謂因物之使用目的不能分割，係指共有物繼續供他物
之用，而為其物之利用所不可缺，或為一權利之行使所不可缺者而言，例如界標、界
牆、區分所有建築物之共同部分、共有之契據是。如原判決附圖Ｉ部分所示土地，縱
其上之建物係供公共使用，亦難據此即謂該部分土地有因物之使用目的不能分割之情
形。原審遽認該部分土地有因物之使用目的不能分割之情形，應由兩造維持共有，已
有可議。次查依原判決之分割方法，各共有人分得者，有臨路及裡地之別，其價值自
有差異，財團法人中華民國企業技術鑑定委員會鑑定結果，亦認臨路土地及裡地之價
值不同，有該會報告書在卷可稽（外放）。果爾，兩造間是否無以金錢互為補償之必
要，亦滋疑問。原審遽認兩造分得土地之價值相當，無以金錢互為補償之必要，並有
未合。上訴論旨，指摘原判決不當，求予廢棄，非無理由。末查系爭土地之土地謄本
記載顯濟宮為共有人之一，倘其為法人或非法人團體，自應以其為當事人，並以賴啟
鏞為其法定代理人，原審將之記載為賴啟鏞即顯濟宮管理人，即有未合，案經發回，
應併查明。
據上論結，本件上訴為有理由，依民事訴訟法第四百七十七條第一項、第四百七十八
條第一項，判決如主文。
中      華      民      國    九十二    年      三      月    二十七    日
                              最高法院民事第三庭
                                  審判長法官  林  奇  福
                                        法官  陳  國  禎
                                        法官  李  彥  文
                                        法官  陳  重  瑜
                                        法官  黃  秀  得
      右正本證明與原本無異
                                              書  記  官
中      華      民      國    九十二    年      四      月      九      日
                                                                        Ａ


司法院資訊處製作；財團法人民間司法改革基金會備份。
